臺灣高等法院民事判決
109年度上易字第319號
上  訴  人  張史芳  



被 上 訴人  張安宏  
訴訟代理人  蔡甫欣律師
上列當事人間請求返還土地等事件，上訴人對於中華民國109年2
月21日臺灣新竹地方法院108年度訴字第1052號第一審判決提起
上訴，本院於109年8月5日言詞辯論終結，判決如下：
    主      文
上訴駁回。
第二審訴訟費用由上訴人負擔。
    事實及理由
一、本件上訴人主張：兩造及訴外人張史祁為三兄弟，三人就財
    產分配事宜於父親死亡後訂定協議同意書(下稱系爭協議書
    ），第1條記載：以張安宏（即被上訴人）名義所有權之○○
    鎮○○○段000之00、000之00及000之00地號等三筆建地，由協
    議人各擁有持分1/3（000之00地號土地嗣因重測，已重編為
    ○○鎮○○段000地號，下稱系爭土地）。嗣被上訴人將系爭土
    地售予訴外人啟德開發股份有限公司（下稱啟德公司），並
    於民國108年7月29日辦理系爭土地所有權移轉登記，伊因此
    拆除遮雨棚等，損失新臺幣（下同）3萬元，自應由被上訴
    賠償。又系爭土地總面積223.77平方公尺，其中185.07平方
    公尺為伊三兄弟共同出資建造之門牌號碼新竹縣○○鎮○○路00
    號建物（下稱系爭建物）法定空地，遭被上訴人自74年4月
    起算至108年8月27日竊佔計34年4個月，以每月以2000元計
    算受有不當得利82萬4000元。爰依系爭協議書第1條約定、
    民法第179條規定，求為：被上訴人將系爭建物之法定空地
    即該面積223.77平方公尺中之185.07平方公尺之應有部分3
    分之1返還予伊所有。被上訴人給付伊85萬4000元，及自108
    年9月7日起至清償日止按週年利率5%計算之利息。原審為上
    訴人敗訴之判決，上訴人聲明不服，提起上訴，上訴聲明：
    原判決廢棄，被上訴人應將系爭建物之法定空地即該面積22
    3.77平方公尺中之185.07平方公尺之應有部分3分之1返還予
    上訴人所有。被上訴人給付上訴人85萬4000元，及自108年9
    月7日起至清償日止，按週年利率5%計算之利息（上訴人於
    原審係請求被上訴人給付占用系爭土地不當得利及拆除遮雨
    棚等之損失3萬元，合計85萬4000元〈見原審卷第6頁、第79
    頁〉，原判決第1頁記載上訴人起訴聲明：㈢被告應給付原告3
    萬元拆除雨棚之損失部分，應係贅列，故上訴人之上訴聲明
    依其起訴之聲明〈見本院卷第124頁〉，關於上開㈢部分，亦屬
    贅列）。 
二、被上訴人則以：兩造與張史祁於74年4月2日即同意將系爭土
    地全部由被上訴人繼承取得。而系爭協議書第1條係就系爭
    建物坐落土地即新竹縣○○段000地號（重測前○○○段000-00地
    號）土地為協議，惟系爭協議書誤繕為○○○段000- 00、000-
    00及000-00地號，可見系爭土地非兩造及張史祁協議之内容
    。又系爭協議書係於75年11月15日簽訂，縱系爭協議書無上
    揭誤載之情事，依民法第125條及第1146條規定，上訴人之
    請求權亦已罹於15年之時效等語，資為抗辯，並聲明：上訴
    駁回。
三、上訴人主張被上訴人應依系爭協議書約定將系爭土地中185.
    07平方公尺之應有部分3分之1返還予伊，並給付伊85萬4000
    元本息。惟為被上訴人所否認，並以前揭情詞置辯。查，
　㈠按請求權，因15年間不行使而消滅。但法律所定期間較短者
    ，依其規定；消滅時效，自請求權可行使時起算。以不行為
    為目的之請求權，自為行為時起算；時效完成後，債務人得
    拒絕給付；民法第125條、第128條、第144條第1項分別定有
    明文。
  ㈡上訴人主張兩造訂有系爭協議書，固提出該協議書為證（見
    原審卷第9頁至第10頁)。但系爭土地自75年3月28日間即已
    以繼承登記為被上訴人所有(見原審卷第39頁)，嗣兩造與張
    史祁雖於75年11月15日簽訂系爭協議書記載：系爭土地由協
    議人各擁有持分1/3等語。被上訴人雖抗辯系爭土地地號為
    誤繕，姑不論是否屬實，惟上訴人自斯時既得請求被上訴人
    為移轉所有，迨至108年8月27日始提起本件訴訟，其請求權
    已罹15年時效而消滅，被上訴人拒絕履行，於法有據。況系
    爭土地已於108年7月29日以買賣為原因，移轉登記予啟德公
    司，有土地登記第二類謄本在卷可證（見原審卷第19頁），
    是被上訴人既已非系爭土地所有權人，自無從將系爭土地應
    有部分返還予上訴人，上訴人此部分請求，自屬無據，自不
    應准許。
  ㈢另被上訴人早於75年3月28日(74年4月2日原因發生日期)因繼
    承登記取得系爭土地所有權，已如前述，則其占用系爭土地
    自有合法之正當權源，上訴人於被上訴人移轉系爭土地予上
    訴人前，難謂已取得系爭土地之所有權，故其請求被上訴人
    給付自74年4月起至108年8月27日止之不當得利，自不應准
    許。另上訴人請求被上訴人賠償拆除雨棚之損害部分，被上
    訴人已否認係其拆除，而上訴人就此部分未能舉證以明其實
    ，其據以請求被上訴人賠償，亦無理由，不應准許。
四、綜上所述，上訴人依據系爭協議書第1條約定及民法第179條
     規定，訴請被上訴人將系爭建物之法定空地即系爭土地面
    積223.77 平方公尺中之185.07平方公尺之應有部分3分之1
    返還予伊所有。被上訴人給付伊85萬4000元，及自108年9月
    7日起至清償日止按週年利率5%計算之利息，為無理由，不
    應准許。從而原審所為上訴人敗訴之判決，並無不合。上訴
    意旨指摘原判決不當，求予廢棄改判，為無理由，應駁回其
    上訴。
五、本件事證已臻明確，兩造其餘攻擊防禦方法及舉證，經本院
    審酌後，或與本件之爭執無涉，或對本件判決結果不生影響
    ，爰不一一論述，併此敘明。
六、據上論結，本件上訴為無理由。依民事訴訟法第449條第1項
    、第78條，判決如主文。
中　　華　　民　　國　　109 　年　　8 　　月　　12　　日
　　　　　　　　　民事第五庭
　　                    審判長法  官  蘇芹英
  　　　　　　　　　　　　　　法  官  賴劍毅
　　　                        法  官  楊雅清
正本係照原本作成。
不得上訴。
中　　華　　民　　國　　109 　年　　8 　　月　　12　　日
　　　　　　　　　　　　　    書記官  賴以真